臺灣高等法院臺中分院民事裁定　　　　　 96年度抗字第203號
抗　告　人　丙○○○
相　對　人　彰化縣彰化區漁會
法定代理人　乙○○
相　對　人　甲○○
上列抗告人因准許拍定物由甲○○聲請優先購買部分聲明異議事
件，對於中華民國96年3月8日臺灣臺中地方法院95年度執字第
4625號所為裁定提起抗告，本院裁定如下：
    主文
抗告駁回
抗告程序費用由抗告人負擔。
    理由
一、(一)抗告人即聲明異議人（下稱抗告人）在原審法院聲明意旨
    略以：本件聲明異議人於民國95年12月28日參與本院95年度
    執字第4625號強制執行事件拍賣之不動產即坐落彰化縣大城
    鄉○○段1039地號土地之投標，且當場由台灣彰化地方法院
    （下稱彰化地院）宣示拍定得標，亦已繳清價款。但該院非
    但迄今遲未發給權利移轉證書，反而准許甲○○以上述土地
    承租人之身分優先購買，抗告人基於：(1)拍賣公告原未載述
    該土地有出租情事。(2)抗告人於96年2月8日於彰化地院調查
    時陳稱甲○○租用該地2至3年等語，係抗告人描述關於主張
    優先購買權人之代理人劉冠均在拍定後所告知之事項，並非
    抗告人確知有無租賃關係等情，且對於提出之租約是否真正
    亦應詳細查證，況該租期與債務人王順平主張之租期為4至5
    年也不一致，彰化地院未詳查租約內容，即以模糊不確定之
    詞，作為推翻拍賣公告之證明，有欠週延。(3)抗告人問過債
    權人，債權人表示設定抵押及查封拍賣時，債務人均對其稱
    拍賣之土地為自用，未曾出租於他人，與拍賣公告相同，若
    有承租情形，債權人應不會借貸予債務人，此為一般常理，
    所以應無租賃之事。(4)開標時，甲○○亦由劉冠均代理投標
    ，為最低價者，若其本有優先權，以劉冠均為代書之專業不
    可能不知，應會於公告期間或拍定前主張優先承購權，並無
    參與競標之須，其參與競標有違常理。(5)彰化地院95年2月8
    日詢問時，債務人王順平雖改稱，土地出租予甲○○4至5年
    ，但無法說明確切租用日期與期間，當場亦提不出租約，所
    以上開租賃只是空口白話，且與查封公告不符，若有提出租
    約，亦請彰化地院鑑定是否近期製造，以辨真偽。(6)前述土
    地現況為違法養殖池，依法律不保障違法原則，若允許違法
    使用者優先購買，豈不成為笑柄等情，爰聲明異議等語。(二)
    抗告意旨略以：抗告人於95年12月28日參與投標，並由彰化
    地院當場宣佈拍定買受，且遵照規定如期繳清其餘價金，應
    受公示效力之保護，彰化地院應依法發給權利移轉證書等書
    據予拍定人，以維護其法定效益，惟該院非但未依法保障抗
    告人權益，反而任憑鄰地所有權人王文凱及宣稱拍賣耕地租
    用人甲○○主張其不具有之權利（優先承購權）。抗告人曾
    詢問債權人，據其表示設定抵押權及查封拍賣時，債務人均
    對其稱拍賣之土地為自用，未曾出租予他人，故甲○○與債
    務人間應無租賃契約存在，甲○○自無從主張優先承購權。
    95年2月8日彰化地院詢問時，債務人王順議雖改稱，其拍賣
    物出租予甲○○約4至5年，但無法說出確切租用日期與期間
    ，當場亦無法提出租約，故該租賃契約應係債務人為規避強
    制執行所虛構，無足採信，爰求為廢棄原裁定等語。
二、按「以自任耕作為目的，約定支付地租，使用他人之農地者
　  ，為耕地租用。前項所稱耕作，包括漁牧。」、「出租人出
    賣或出典耕地時，承租人有依同樣條件優先承買或承典之權
    。」，土地法第106、107條定有明文。經查，抗告人拍得上
    開不動產後，因甲○○於96年2月5日表明其為承租人欲行使
    優先承買權以拍定價格優先購買上開拍賣物，並提出租賃契
    約書影本一份在原法院卷為證，原法院因而於96年2月8日通
    知相關當事人到院陳述意見，債務人王順平當場陳述前開拍
    賣物有出租予甲○○，租期約4年，1039、1038、1039-1地
    號土地（相毗連地）均由甲○○、王文愷供為養殖使用等語
    （見原法院96年2月8日執行訊問筆錄），抗告人則對於拍賣
    物係由甲○○在養殖等情表示無意見，惟當場陳述甲○○之
    租約為2年，王文愷則沒有共同養殖等語（見同上筆錄），
    足認抗告人於96年2月8日在原法院訊問時並不否認甲○○之
    承租人地位。嗣法院因而於96年2月12日以彰院賢執冬95年
    度執字第4625號通知准許甲○○優先承買，有原法院通知一
    份在卷可稽，抗告人因而於96年2月16日具狀表示質疑上開
    租賃關係並聲明異議如上，彰化地院爰再於96年3月8日進行
    調查，甲○○乃於該調查期日提出拍賣土地之電費（申設電
    號為00000000000號）由其以設在彰化縣大城鄉農會之活期
    存款帳戶扣繳之紀錄文件影本（經原法院核對影本與原本相
    符後，原本當場發還）、載明租賃期限為自93年4月起出租7
    年等語之契約書原本附在原法院卷為證，參以抗告人於96年
    2月8日在原法院調查時對甲○○承租上開拍賣物並不爭執等
    情，堪信甲○○主張其有優先承買權，形式上尚屬可採，至
    於抗告人再爭執甲○○之優先承買人身分則屬實體問題，執
    行法院無從認定，應由抗告人另行訴訟以求解決。末查彰化
    地院於本件拍賣公告中固未就拍賣物有出租予甲○○一事予
    以記載，惟拍賣物之情況如何，債務人為最知悉者，原應詳
    予查報或提供資料供法院刊登在拍賣公告上，以利民眾判斷
    是否參與投標，惟因強制拍賣係由國家以公權力介入買賣，
    本即違反債務人之意願，債務人未必願意將拍賣物之詳細資
    料提供予法院列在拍賣公告中，而債權人亦未必完全知悉拍
    賣物之詳細資料，是不論因利害關係人刻意隱瞞，或因難以
    查知致未將有優先承買權人事項列在拍賣公告中，均不影響
    真正優先承買權人之權利，是原法院於調查後，認甲○○係
    承租人，而准由甲○○優先承買上開拍賣物，自無不當。至
    甲○○是否在拍賣時參與投標，核屬其判斷自行投標或行使
    優先承買權何者較有利範疇，難因之即遽認其無優先承買權
    存在。另甲○○承租上開土地後如何使用及是否違法使用，
    事涉其是否違反租賃契約約定，出租人是否依約終止，或相
    關行政主管單位應否予以裁罰或制止範疇，然於其仍具有承
    租人地位情況下，其優先承買權並不受影響。原法院因而裁
    定駁回抗告人之聲明異議，核無不當。抗告人再執前詞，指
    摘原裁定不當，求予廢棄，為無理由，應予駁回。
據上論結，本件抗告為無理由，依民事訴訟法第495條之1第1項
、第449條第1項、第95條、第78條，裁定如主文。
中　　華　　民　　國　　96　　年　　4 　　月　　30　　日
                  民事第六庭　　審判長法　官　袁再興
                                      法　官  盧江陽
                                      法　官  陳賢慧
以上正本係照原本作成。
再為抗告應以適用法規顯有錯誤為理由，並經本院之許可，該許
可以原裁定所涉及之法律見解具有原則上之重要性者為限。
如提起再抗告者應於裁定送達後十日內向本院提出抗告理由狀（
須按照他造人數附具繕本）並繳納抗告裁判費新臺幣壹仟元，同
時委任律師或具有律師資格之關係人為代理人。
                                      書記官　金珍華
中　　華　　民　　國　　96　　年　　5 　　月　　1 　　日
                                                      Ｃ
